【裁判字號】    92,台上,5895
【裁判日期】    921022
【裁判案由】    違反毒品危害防制條例
【裁判全文】
最高法院刑事判決                              九十二年度台上字第五八九五號
    上  訴  人  甲○○
    選任辯護人  呂福元律師
右上訴人因違反毒品危害防制條例案件，不服台灣高等法院中華民國九十二年八月十
二日第二審判決︵九十二年度上重訴字第三六號，起訴案號：台灣桃園地方法院檢察
署九十一年度偵字第一五○二九號︶，提起上訴，本院判決如左：
    主  文
原判決撤銷，發回台灣高等法院。
    理  由
本件原判決認定：上訴人甲○○於大陸地區經商，結識姓名年籍不詳綽號「阿添」之
大陸成年男子及台灣成年男子「明利」，因上訴人積欠「阿添」新台幣（下同）六萬
元，未能償還，民國（下同）九十一年八月十四日晚間，在廣東深圳，「明利」者提
議上訴人走私第一級毒品海洛因來台，事成後即可免除積欠之債務，並約由「明利」
者，負擔機票，上訴人遂予允諾；九十一年八月十六日凌晨，由「明利」及「阿添」
將塑膠袋包裝二層，複寫紙包裝一層，最後以塑膠袋包裝一層之二包海洛因（合計淨
重四百六十八點一五公克，包裝重十八點二八公克，純度十七點八一％，純質淨重八
十三點三八公克），分別藏放在二隻（即一雙）塑膠拖鞋鞋底夾層，在深圳交付予上
訴人，告以將毒品帶回台灣後，「明利」會以電話告知毒品交付之對象；上訴人與綽
號「明利」及「阿添」等人基於進口管制物品即第一級毒品海洛因至台灣之犯意聯絡
，上訴人將夾藏毒品之塑膠拖鞋放於行李箱內，於當日（十六日）晚間乘坐巴士至香
港後，再搭乘中華航空公司編號ＣＩ｜六四二號班機，於當日晚間十時十分抵達台灣
桃園縣大園鄉中正國際機場，運送第一級毒品海洛因進入我國國境；內政部航空警察
局（以下簡稱航警局）安檢隊人員得有線報，在入境海關室十六號檢查檯，自上訴人
拖運之行李箱內，當場查獲裝有海洛因之塑膠拖鞋一雙，取出二包毒品扣案，另扣得
上訴人所有供聯絡運送毒品所用○九二一｜○七四八一九號行動電話手機一具等情；
因而撤銷第一審關於上訴人部分之科刑判決，改判仍依想像競合犯從一重論處上訴人
共同運輸第一級毒品罪刑（處無期徒刑，褫奪公權終身），固非無見。
惟查：一、沒收之物須於犯罪事實中有明確之記載，始為合法，否則諭知沒收即難謂
有事實之根據。原判決以扣案○九二一｜○七四八一九號行動電話手機一具，為上訴
人所有供聯絡運送毒品所用，而依毒品危害防制條例第十九條第一項規定，諭知沒收
。然原判決既認定上訴人與第一審共同被告葉義常間並無共犯關係，上訴人為警查獲
時，尚不知毒品海洛因要交付何人，其依警指示將行動電話開機後，恰接獲葉義常撥
打電話約定在台北盟城飯店見面，警方始至盟城飯店查獲葉義常，上訴人於警詢及檢
察官訊問時所稱其私運來台之毒品海洛因，依「明利」之指示，至台北市盟城飯店七
○四室交付予葉義常等語，有違常情，而不予採取等情，則上訴人除上述與葉義常間
之通話外，究竟如何持該行動電話手機作為本案運輸毒品犯行之聯絡工具，並未臻明
瞭。原判決事實欄僅載稱警方於查獲上訴人後，並扣得上訴人所有供聯絡運送毒品所
用之該行動電話手機一具，對於如何以該話機為犯罪聯絡工具之事實，並未翔實記載
及認定，自欠允當，其適用法則之當否，本院即無從憑斷。二、扣案毒品業經台北關
稅局依據海關緝私條例第三十九條第一項規定處分沒入，有該局九十一年第00000000
號處分書在卷可稽（見第一審卷第二四四頁），參諸司法院院字第二八三二號解釋：
「凡違反海關緝私條例及戰時管理進口出口物品條例各規定，得由海關沒收之，貨物
如經海關適用海關緝私條例將該貨物為沒收處分，雖該私運貨物之人，因觸犯刑事罪
名應由軍法或司法機關審判，但刑事判決內即不得更為沒收之諭知，至未經海關沒收
者，仍得予以沒收」之旨，扣案毒品既經海關依海關緝私條例予以處分沒入，是否仍
得予以宣告沒收，非無詳求之餘地。原判決以查獲之毒品除應予沒收外，並應銷燬之
，為毒品危害防制條例第十八條第一項所明定，及扣案毒品雖經台北關稅局為處分沒
入，並不及於銷燬部分，乃諭知應沒收銷燬之；然其對於海關處分沒入毒品後，就沒
入毒品之後續處理情形究竟為何，何有再行諭知沒收之必要，並未遑查明審認，自嫌
欠當。以上諸端，上訴意旨雖未指摘及此，但為本院得依職權調查之事項，應認原判
決有撤銷發回更審之原因。原判決關於不另諭知上訴人無罪部分，既經檢察官起訴書
指明與前開論罪部分有連續犯裁判上一罪關係，依審判不可分原則，應一併撤銷發回
，附予說明。
據上論結，應依刑事訴訟法第三百九十七條、第四百零一條，判決如主文。
中      華      民      國    九十二    年      十      月    二十二    日
                              最高法院刑事第十一庭
                                  審判長法官  呂  潮  澤
                                        法官  白  文  漳
                                        法官  陳  世  雄
                                        法官  孫  增  同
                                        法官  林  開  任
      右正本證明與原本無異
                                              書  記  官
中      華      民      國    九十二    年      十      月    二十七    日


司法院資訊處製作；財團法人民間司法改革基金會備份。
